---
title: "Herramientas de prediccción de series temporales"
subtitle: "Extracto de Forecasting: Principles and Practice"
author: "Rob J Hyndman, George Ath"

output: pdf_document
---

```{r setup, include=FALSE}
knitr::opts_chunk$set(
  echo = TRUE, warning = FALSE, message = FALSE,
  fig.height = 3, fig.align = "center"
)

library(kableExtra)
library(tidyverse)
library(fpp2)
library(GGally)
```

# Métodos simples

## Método de la media

Aquí, las previsiones de todos los valores futuros son iguales al promedio de los datos históricos. 
```{r mean_method}
beer2 <- window(ausbeer, start = 1992, end = c(2007, 4))

# con meanf se realizan las predicciones por este método
# el argumento 'h' corresponde al horizonte de tiempo al que se predice
forecast_mean <- meanf(beer2, h = 11)
```

- Gráfico de la predicción
```{r mean_plot, fig.height=3}
autoplot(beer2) +
  autolayer(forecast_mean, series = "Mean", PI = TRUE)
```

## Método ingenuo

Para las previsiones ingenuas, simplemente fijamos todas las previsiones para ser el valor de la última observación.  
Es decir, $$Y_{T-h|T} = YT$$. Este método funciona notablemente bien para muchas series temporales económicas y financieras.

```{r naive_metod}
forecast_naive <- naive(beer2, h = 11)
```

- Gráfico de la predicción
```{r plt_naive}
autoplot(beer2) +
  autolayer(forecast_naive, series = "Naive", PI = TRUE)
```

## Ingenuo Estacional

Un método similar es útil para datos altamente estacionales. En este caso, establecemos que cada previsión es igual al último valor observado de la misma temporada (por ejemplo, el mismo mes del año anterior).  
$$\hat{y}_{T+h|T} = y_{T+h-m(k+1)}$$

Donde *m* es el período estacional y *k* es la parte entera de (h-1)/m (es decir, el número de años completos del período de pronóstico antes del tiempo T+h). Esto parece más complejo de lo que realmente es. Por ejemplo, con datos mensuales, el pronóstico para todos los valores futuros de febrero es igual al último valor observado de febrero. Con datos trimestrales, el pronóstico para todos los valores futuros del segundo trimestre es igual al último valor observado del segundo trimestre

```{r snaive_metod}
forecast_snaive <- snaive(beer2, h = 11)
```

- Gráfico de la predicción
```{r fig.align="center"}
autoplot(beer2) +
  autolayer(forecast_snaive, series = "Naive Stationari", PI = TRUE)
```

## Mètodo de deriva (Drift)

Este método es una variación del `naive` permitiendo que las predicciones aumenten o disminuyan en el tiempo conforme a la tendencia de la serie. Así la previsión se da por:   
$$\hat{y}_{T+h|T} = y_{T} + h \left( \frac{y_{T} -y_{1}}{T-1}\right).$$

### Ejemplo para `beer2`  

En este caso es equivalente al metodo naive dado que la serie no muestra tendencia

```{r drift_method}
forecast_drift <- rwf(beer2, h = 11, drift = TRUE)
```

- Gráfico de predicción

```{r}
autoplot(beer2) +
  autolayer(forecast_drift, series = "Drift", PI = TRUE)
```

### Ejemplo para `goog`


```{r drift_method_goog}
forecast_drift <- rwf(goog200, h = 40, drift = TRUE)
```

- Gráfico de predicción

```{r}
autoplot(goog200) +
  autolayer(forecast_drift, series = "Drift", PI = TRUE)
```


# Transformaciones y ajustes:

Las transformaciones y/o ajustes se realizan con la finalidad de simplificar la tarea de previsión. El proposito es simplificar patrones en los datos históricos eliminando fuentes conocidas de variación o haciendo el patron más consistente. A continuación se presentan: ajustes por calendario, poblacionales, de inflación y transformaciones matemáticas.  

## Ajuste por calendario
Si parte de la variación observada puede deberse a efectos de calendario, en tal caso es conveniente eliminar dicho efecto antes de generar un modelo de previsión.

Por ejemplo, en el data set de producción mensual de leche se observa una variación dada la cantidad de días de cada mes, en consecuencia un camino es tomar el promedio mensual para licuar dicha variación que no es de interes.

```{r milk}
milk_df <- cbind(
  mensual = milk,
  promedio_diario = milk / monthdays(milk)
)

milk_df %>% autoplot(facet = TRUE)
```

Un ajuste similar se puede hacer para los datos de ventas cuando el número de días de negociación en cada mes varía. En este caso, las ventas por día de negociación se pueden modelar en lugar de las ventas totales para cada mes.

## Ajuste poblacionales  

Cualquier dato que se vea afectado por los cambios poblacionales puede ajustarse para dar datos per cápita. Es decir, considere los datos por persona (o por cada mil personas, o por millón de personas) en lugar del total. Por ejemplo, si estás estudiando el número de camas de hospital en una región en particular con el tiempo, los resultados son mucho más fáciles de interpretar si eliminas los efectos de los cambios demográficos al considerar el número de camas por cada mil personas. Entonces se puede ver si ha habido aumentos reales en el número de camas, o si los aumentos se deben enteramente a aumentos de la población. Es posible que el número total de camas aumente, pero el número de camas por cada mil personas disminuirá. Esto ocurre cuando la población está aumentando más rápido que el número de camas de hospital. Para la mayoría de los datos que se ven afectados por los cambios demográficos, lo mejor es utilizar los datos per cápita en lugar de los totales.

## Ajuste por inflación  
