---
title: "Herramientas gráficas para series temporales"
subtitle: "Extracto de Forecasting: Principles and Practice"
author: "Rob J Hyndman, George Ath"

output: pdf_document
---

```{r setup, include=FALSE}
knitr::opts_chunk$set(echo = TRUE, warning = FALSE, message = FALSE)
library(kableExtra)
library(tidyverse)
library(fpp2)
library(GGally)
```

# Gráficos de series temporales

## Lag plots

En esta sección se trabaja con los datos de produccion trimestral de cerveza en Australia desde 1956 hasta 2010. En el siguiente gráfico se muestra la serie temporal de producción de cerveza.

```{r}
autoplot(ausbeer) +
  ggtitle("Quarterly beer production: Australia") +
  ylab("Production (megalitres)") + xlab("Year")
```

Mediante la función `window()` se puede seleccionar un rango específico de la serie en cuestión. En este caso, siguiendo el ejemplo del libro, se selecciona desde 1992 hasta el final de la serie.

```{r}
autoplot(ausbeer %>% window(start = 1992)) +
  scale_x_continuous(breaks = seq(1992, end(ausbeer)[1], by = 1)) +
  geom_point()
```

Tanto en el primer gráfico com en el segundo, se observa que la producción de cerveza muestra una estacionalidad anual marcada. En el año se aprecia un aumento en la produccion en los meses de primavera y verano (trimestre 1 y 4) y una disminución en los meses de otoño e invierno (trimestre 2 y 3).

```{r lag_plot}
# gráfico de lag
gglagplot(ausbeer %>% window(start = 1992), lags = 9) +
  ggtitle("Lag plot of quarterly beer production: Australia") +
  ylab("Beer production (megalitres)") + xlab("Lag (quarters)")
```

En el gráfico de `lags` se visualiza la relación entre una observación en el tiempo $t$ y la observación anterior en el tiempo $t -k$. En este caso, cada color representa un cuatrimestre del año. Al observar el panel `lag 4`:  

- se observa una fuerte correlación positiva en la producción de cerveza entre el mismo trimestre de años consecutivos. Por ejemplo, la producción del primer trimestre de un año está fuertemente correlacionada con la producción del primer trimestre del año anterior.  

- el panel `lag 2` muestra una correlación negativa, ello se debe a que la elevada producción de cerveza del cuarto trimestre del año anterior de asocia con una baja producción en el segundo trimestre del año actual.  

## Autocorrelación

La siguiente tabla muestra los coeficientes de autocorrelación para los primeros 9 rezagos (lags) de la serie de cerveza. En la misma se se observa:  
- *r4*: la autocorrelación es positiva y alta (obsevado en el gráfico de `lags`), lo que indica que la producción del primer trimestre de un año está fuertemente correlacionada con la producción del primer trimestre del año anterior.  
- *r2*: la autocorrelación es negativa, lo que indica que la producción del cuarto trimestre del año anterior está inversamente relacionada con la producción del segundo trimestre del año actual.

```{r acf_pacf}
# coeficientes de autocorrelación para la serie de cerveza
acf_ausbeer <- acf(ausbeer %>% window(start = 1992), plot = FALSE, lag.max = 9)

data.frame(
  lag = paste0("r", 1:9),
  acf = round(acf_ausbeer$acf[-1], 2)
) %>%
  pivot_wider(names_from = lag, values_from = acf) %>%
  kable()
```

El siguiente gráfico (**correlarograma**) muestra los datos de la tabla anterior, las líneas punteadas indican si las correlaciones son significativas. 

```{r acf_plot, fig.height=3, fig.width=9, fig.align='center'}
ggAcf(ausbeer %>% window(start = 1992)) +
  ggtitle("ACF of quarterly beer production: Australia") +
  ylab("Autocorrelation") + xlab("Lag (quarters)")
```

### Tendendia y estacionalidad 

Cuando se observa una tendencia en la serie temporal, la autocorrelación tiende a ser significativa y positiva para todos los rezagos.  
  
Si la serie presenta estacionalidad, la autocorrelacion será mayor en los rezagos que corresponden a la estacionalidad (en múltiplos de la frecuencia estacional).

En el siguiente ejemplo se muestra la combinación de ambos efectos. Para ello se utiliza la demanda de electrica de Australia.

```{r aus_elec, fig.height=5}
p1 <- autoplot(elec %>% window(start = 1980)) +
  ggtitle("Demnada mensual de electricidad: Australia") +
  ylab("Demanda (GWh)") + xlab("Año") +
  theme(plot.title = element_text(size = 9))

p2 <- ggAcf(elec %>% window(start = 1980)) +
  ggtitle("ACF de la demanda mensual de electricidad: Australia") +
  ylab("Autocorrelación") + xlab("Rezago (meses)") +
  theme(plot.title = element_text(size = 9))

ggpubr::ggarrange(p1, p2, ncol = 1)
```

## Ejemplos

### Serie Temporal `gold`

La serie de tiempo `gold` contiene los precios diarios del oro en dolares desde el 1º de enero de 1985 hasta el 31 de marzo de 1989.

```{r gold}
gold %>% glimpse()

autoplot(gold) +
  ggtitle("Gold prices: 1985-1989") +
  ylab("Price (USD)") + xlab("Year")

ggAcf(gold) +
  ggtitle("ACF of gold prices") +
  ylab("Autocorrelation") + xlab("Lag (days)")
```

La `ts` presenta una frecuencia de `r frequency(gold)` y en el día `r which.max(gold)` se observa un outlier (valor de `r gold[which.max(gold)]`).

Sin profundizar en el análisis, se puede observar que la serie presenta:  
- tendencia creciente y luego decreciente  
- no se observa estacionalidad a simple vista
- se aprecian fluctuaciones que pueden interpretarse como ciclos, ej: se observan aumentos y caidas de precios que duran vario días.

### Serie Temporal `woolrynq`

La serie de tiempo `woolrynq` contiene la producción trimestral en toneladas de hilo de lana en Australia de `Mar 1965 - Sep 1994`. 

```{r woolrynq}
woolyrnq %>% glimpse()

autoplot(woolyrnq) +
  ggtitle("Producción de hilo de lana: Australia") +
  ylab("Producción (toneladas)") + xlab("Año")

ggAcf(woolyrnq) +
  ggtitle("ACF de la producción de hilo de lana: Australia") +
  ylab("Autocorrelación") + xlab("Rezago (trimestres)")

# gglagplot(woolyrnq, lags = 9) +
#   ggtitle("Lag plot of wool yarn production: Australia") +
#   ylab("Wool yarn production (tonnes)") + xlab("Lag (quarters)")
```  

La `ts` presenta una frecuencia de `r frequency(woolyrnq)`.

Graficamente se observa que la serie presenta:
- Tendencia creciente (hasta 1970), luego decreciente (hasta 1975) y finalmente estable.  
- Estacionalidad anual, con pico de producción en el segundo trimestre (la estacionalidad parece modificarse a partir de 1975).  
- No se observan ciclos claros, aunque se pueden apreciar fluctuaciones en la producción.

### Serie Temporal `gas`

A continuación sepresenta la producción de gas en Australia desde `r start(gas)` hasta `r end(gas)`. La serie tiene una frecuencia de `r frequency(gas)` (si es 12 es mensual).
```{r gas}
library(ggpubr)
ggarrange(
  autoplot(gas %>% window(end = 1970)) +
    ggtitle("Gas production: Australia") +
    ylab("Production (PJ)") + xlab("Year") +
    geom_point(),
  ggAcf(gas %>% window(end = 1970)) +
    ggtitle("ACF of gas production: Australia") +
    ylab("Autocorrelation") + xlab("Lag (months)"),
  ncol = 1
)
```

La producción de gas muestra una clara tendencia creciente con estacionalidad anual (pico en el lag 12).

### Ventas empresa I

En el siguiente codigo se muestra como cargar un archivo csv, transformar el df a una serie temporal y graficar la misma. Los datos corresponden a las ventas, gasto en publicidad y PIB (producto interno bruto) dr una empresa I desde 1981 hasta 1999, la frecuencia es trimestral. Los datos fueron extraidos del libro "Forecasting: Principles and Practice" de Rob J Hyndman y George Athanasopoulos.  

```{r}
tute1 <- read.csv("tute1.csv", header = TRUE)

tute1 <- tute1 %>%
  rename("Ventas" = "Sales", "Publicidad" = "AdBudget", "PIB" = "GDP")

# tute1 como ts considerando una frecuencia trimestral

tute1_ts <- ts(tute1[-1], start = 1981, frequency = 4)


autoplot(tute1_ts, facets = TRUE) +
  ggtitle("Ventas de la empresa I") +
  ylab("Ventas (miles de unidades)") + xlab("Año") +
  theme(plot.title = element_text(size = 9))
```

### Ventas Minoristas por Estados en AUS  

Los siguientes datos representan las ventas minoristas en varias categorías para diferentes estados australianos. De estas se selecciona una para evaluar tendencia, estacionalidad y ciclos.
```{r retail}

retaildata <- readxl::read_excel("retail.xlsx", skip = 1)

myts <- ts(retaildata[, "A3349507A"], frequency = 12, start = c(1982, 4))

rm(retaildata)
```

El gráfico de la serie tempora muestra una clara tendencia creciente, estacionalidad anual y ciclos. La serie tiene una frecuencia de 12 (mensual).  
```{r retail_plot, fig.height=3}
autoplot(myts)
```  


#### Estacionalidad

Se puede observar la estacionalidad de la serie temporal mediante un gráfico de `seasonplot` y un gráfico de `ACF` (autocorrelación). Estos gráficos permiten identificar patrones estacionales y la relación entre los valores de la serie en diferentes rezagos. Así, se puede ver que la serie tiene un patrón estacional anual, con picos en ciertos meses y una autocorrelación significativa en los rezagos correspondientes a la estacionalidad. La estacionalidad es anual (rezagos en múltiplos de 12 meses), los picos en la autocorrelación se corresponden con los meses de mayor actividad comercial, principalmente diciembre y algo a mitad de año.  
```{r retail_estacionalidad, fig.height=3, fig.align="center"}
ggseasonplot(myts, year.labels = TRUE, year.labels.left = TRUE) +
  ggtitle("Seasonal plot of retail sales: Australia") +
  ylab("Retail sales (millions)") + xlab("Month")

ggAcf(myts) +
  ggtitle("ACF of retail sales: Australia") +
  ylab("Autocorrelation") + xlab("Lag (months)")
```
  
```{r}
ggsubseriesplot(myts) +
  ggtitle("Subseries plot of retail sales: Australia") +
  ylab("Retail sales (millions)") + xlab("Month")
```  

```{r retail_lag}
gglagplot(myts, lags = 9) +
  xlab("Lags ")
```


### Times series: bicoal, chicken, dole, usdeaths, lynx, goog, writing, fancy, a10, h02.

#### BICOAL 
Annual bituminous coal production in the USA: 1920–1968.

```{r bicoal, fig.height=3, fig.align="center"}
autoplot(bicoal) +
  geom_point() +
  xlab("Años") + ylab("Carbón Bituminoso (kT)")
```  


#### LYNX 
Annual numbers of lynx trappings for 1821–1934 in Canada. Taken from Brockwell & Davis (1991), this appears to be the series considered by Campbell & Walker (1977).
```{r lynx, fig.align="center"}
p1 <- autoplot(lynx) +
  xlab("Años") + ylab("Número de linces capturados") +
  geom_point()

p2 <-  ggAcf(lynx)

# p3 <-  gglagplot(lynx) + theme(legend.position = "none")

ggarrange(p1, p2, ncol = 1)
```

### Exploracion de patrones estaciones en `writing, fancy, a10, h02`.

#### TS `writing`
Industry sales for printing and writing paper (in thousands of French francs): Jan 1963 – Dec 1972.
```{r writing, fig.height=3, fig.align="center"}
autoplot(writing) +
  ggtitle("Ventas de papel para impresión y escritura: Fancia") +
  ylab("Ventas (miles de francos franceses)") + xlab("Año") +
  geom_point()

ggseasonplot(writing)

ggAcf(writing)
```

La frecuencia de la serie es `r frequency(writing)` (12 indica mensual). Se observa una tendencia creciente y estacionalidad anual. La serie muestra disminuciones en las ventas en el mes de agosto, lo que se puede relacionar con las vacaciones de verano en francia.

#### TS `fancy`

Ventas mensuales de souvenires en una tienda de regalos en Australia
```{r fancy, fig.height=3, fig.align="center"}
autoplot(fancy) +
  ggtitle("Ventas de souvenires: Australia") +
  ylab("Ventas (miles de dolares)") + xlab("Año")

ggseasonplot(fancy) +
  ggtitle("Grafico de estacionalidad") +
  ylab("Ventas (miles de dolares)") + xlab("Mes")

ggAcf(fancy)
```

La serie `fancy` muestra una marcada tendencia creciente y estacionalidad anual. Se observa un incremento en las ventas desde octubre hasta diciembre (fiestas??).

#### TS `a10`
Monthly sales of women’s clothing in Australia: Jan 1982 – Dec 1989.

```{r a10, fig.height=3, fig.align="center"}
autoplot(a10)

ggseasonplot(a10)

ggAcf(a10)
```