---
title: "Herramientas gráficas para series temporales"
subtitle: "Extracto de Forecasting: Principles and Practice"
author: "Rob J Hyndman, George Ath"

output: pdf_document
---

```{r setup, include=FALSE}
knitr::opts_chunk$set(echo = TRUE, warning = FALSE, message = FALSE)
library(kableExtra)
library(tidyverse)
library(fpp2)
library(GGally)
```

# Gráficos de series temporales

## Lag plots

En esta sección se trabaja con los datos de produccion trimestral de cerveza en Australia desde 1956 hasta 2010. En el siguiente gráfico se muestra la serie temporal de producción de cerveza.

```{r}
autoplot(ausbeer) +
  ggtitle("Quarterly beer production: Australia") +
  ylab("Production (megalitres)") + xlab("Year")
```

Mediante la función `window()` se puede seleccionar un rango específico de la serie en cuestión. En este caso, siguiendo el ejemplo del libro, se selecciona desde 1992 hasta el final de la serie.

```{r}
autoplot(ausbeer %>% window(start = 1992)) +
  scale_x_continuous(breaks = seq(1992, end(ausbeer)[1], by = 1)) +
  geom_point()
```

Tanto en el primer gráfico com en el segundo, se observa que la producción de cerveza muestra una estacionalidad anual marcada. En el año se aprecia un aumento en la produccion en los meses de primavera y verano (trimestre 1 y 4) y una disminución en los meses de otoño e invierno (trimestre 2 y 3).

```{r lag_plot}
# gráfico de lag
gglagplot(ausbeer %>% window(start = 1992), lags = 9) +
  ggtitle("Lag plot of quarterly beer production: Australia") +
  ylab("Beer production (megalitres)") + xlab("Lag (quarters)")
```

En el gráfico de `lags` se visualiza la relación entre una observación en el tiempo $t$ y la observación anterior en el tiempo $t -k$. En este caso, cada color representa un cuatrimestre del año. Al observar el panel `lag 4`:  

- se observa una fuerte correlación positiva en la producción de cerveza entre el mismo trimestre de años consecutivos. Por ejemplo, la producción del primer trimestre de un año está fuertemente correlacionada con la producción del primer trimestre del año anterior.  

- el panel `lag 2` muestra una correlación negativa, ello se debe a que la elevada producción de cerveza del cuarto trimestre del año anterior de asocia con una baja producción en el segundo trimestre del año actual.  

## Autocorrelación

La siguiente tabla muestra los coeficientes de autocorrelación para los primeros 9 rezagos (lags) de la serie de cerveza. En la misma se se observa:  
- *r4*: la autocorrelación es positiva y alta (obsevado en el gráfico de `lags`), lo que indica que la producción del primer trimestre de un año está fuertemente correlacionada con la producción del primer trimestre del año anterior.  
- *r2*: la autocorrelación es negativa, lo que indica que la producción del cuarto trimestre del año anterior está inversamente relacionada con la producción del segundo trimestre del año actual.

```{r acf_pacf}
# coeficientes de autocorrelación para la serie de cerveza
acf_ausbeer <- acf(ausbeer %>% window(start = 1992), plot = FALSE, lag.max = 9)

data.frame(
  lag = paste0("r", 1:9),
  acf = round(acf_ausbeer$acf[-1], 2)
) %>%
  pivot_wider(names_from = lag, values_from = acf) %>%
  kable()
```

El siguiente gráfico (**correlarograma**) muestra los datos de la tabla anterior, las líneas punteadas indican si las correlaciones son significativas. 

```{r acf_plot, fig.height=3, fig.width=9, fig.align='center'}
ggAcf(ausbeer %>% window(start = 1992)) +
  ggtitle("ACF of quarterly beer production: Australia") +
  ylab("Autocorrelation") + xlab("Lag (quarters)")
```

### Tendendia y estacionalidad 

Cuando se observa una tendencia en la serie temporal, la autocorrelación tiende a ser significativa y positiva para todos los rezagos.  
  
Si la serie presenta estacionalidad, la autocorrelacion será mayor en los rezagos que corresponden a la estacionalidad (en múltiplos de la frecuencia estacional).

En el siguiente ejemplo se muestra la combinación de ambos efectos. Para ello se utiliza la demanda de electrica de Australia.

```{r aus_elec, fig.height=5}
p1 <- autoplot(elec %>% window(start = 1980)) +
  ggtitle("Demnada mensual de electricidad: Australia") +
  ylab("Demanda (GWh)") + xlab("Año") +
  theme(plot.title = element_text(size = 9))

p2 <- ggAcf(elec %>% window(start = 1980)) +
  ggtitle("ACF de la demanda mensual de electricidad: Australia") +
  ylab("Autocorrelación") + xlab("Rezago (meses)") +
  theme(plot.title = element_text(size = 9))

ggpubr::ggarrange(p1, p2, ncol = 1)
```

## Ejemplos

### Serie Temporal `gold`

La serie de tiempo `gold` contiene los precios diarios del oro en dolares desde el 1º de enero de 1985 hasta el 31 de marzo de 1989.

```{r gold}
gold %>% glimpse()

autoplot(gold) +
  ggtitle("Gold prices: 1985-1989") +
  ylab("Price (USD)") + xlab("Year")

ggAcf(gold) +
  ggtitle("ACF of gold prices") +
  ylab("Autocorrelation") + xlab("Lag (days)")
```

La `ts` presenta una frecuencia de `r frequency(gold)` y en el día `r which.max(gold)` se observa un outlier (valor de `r gold[which.max(gold)]`).

Sin profundizar en el análisis, se puede observar que la serie presenta:  
- tendencia creciente y luego decreciente  
- no se observa estacionalidad a simple vista
- se aprecian fluctuaciones que pueden interpretarse como ciclos, ej: se observan aumentos y caidas de precios que duran vario días.

### Serie Temporal `woolrynq`

La serie de tiempo `woolrynq` contiene la producción trimestral en toneladas de hilo de lana en Australia de `Mar 1965 - Sep 1994`. 

```{r woolrynq}
woolyrnq %>% glimpse()

autoplot(woolyrnq) +
  ggtitle("Producción de hilo de lana: Australia") +
  ylab("Producción (toneladas)") + xlab("Año")

ggAcf(woolyrnq) +
  ggtitle("ACF de la producción de hilo de lana: Australia") +
  ylab("Autocorrelación") + xlab("Rezago (trimestres)")

# gglagplot(woolyrnq, lags = 9) +
#   ggtitle("Lag plot of wool yarn production: Australia") +
#   ylab("Wool yarn production (tonnes)") + xlab("Lag (quarters)")
```  

La `ts` presenta una frecuencia de `r frequency(woolyrnq)`.

Graficamente se observa que la serie presenta:
- Tendencia creciente (hasta 1970), luego decreciente (hasta 1975) y finalmente estable.  
- Estacionalidad anual, con pico de producción en el segundo trimestre (la estacionalidad parece modificarse a partir de 1975).  
- No se observan ciclos claros, aunque se pueden apreciar fluctuaciones en la producción.

### Serie Temporal `gas`

A continuación sepresenta la producción de gas en Australia desde `r start(gas)` hasta `r end(gas)`. La serie tiene una frecuencia de `r frequency(gas)` (si es 12 es mensual).
```{r gas}
library(ggpubr)
ggarrange(
  autoplot(gas %>% window(end = 1970)) +
    ggtitle("Gas production: Australia") +
    ylab("Production (PJ)") + xlab("Year") +
    geom_point(),
  ggAcf(gas %>% window(end = 1970)) +
    ggtitle("ACF of gas production: Australia") +
    ylab("Autocorrelation") + xlab("Lag (months)"),
  ncol = 1
)
```

La producción de gas muestra una clara tendencia creciente con estacionalidad anual (pico en el lag 12).

### Ventas empresa I

En el siguiente codigo se muestra como cargar un archivo csv, transformar el df a una serie temporal y graficar la misma. Los datos corresponden a las ventas, gasto en publicidad y PIB (producto interno bruto) dr una empresa I desde 1981 hasta 1999, la frecuencia es trimestral. Los datos fueron extraidos del libro "Forecasting: Principles and Practice" de Rob J Hyndman y George Athanasopoulos.  

```{r}
tute1 <- read.csv("tute1.csv", header = TRUE)

tute1 <- tute1 %>%
  rename("Ventas" = "Sales", "Publicidad" = "AdBudget", "PIB" = "GDP")

# tute1 como ts considerando una frecuencia trimestral

tute1_ts <- ts(tute1[-1], start = 1981, frequency = 4)


autoplot(tute1_ts, facets = TRUE) +
  ggtitle("Ventas de la empresa I") +
  ylab("Ventas (miles de unidades)") + xlab("Año") +
  theme(plot.title = element_text(size = 9))
```

### Ventas Minoristas por Estados en AUS  

Los siguientes datos representan las ventas minoristas en varias categorías para diferentes estados australianos. De estas se selecciona una para evaluar tendencia, estacionalidad y ciclos.
```{r retail}

retaildata <- readxl::read_excel("retail.xlsx", skip = 1)

myts <- ts(retaildata[, "A3349507A"], frequency = 12, start = c(1982, 4))

rm(retaildata)
```

El gráfico de la serie tempora muestra una clara tendencia creciente, estacionalidad anual y ciclos. La serie tiene una frecuencia de 12 (mensual).  
```{r retail_plot, fig.height=3}
autoplot(myts)
```  


#### Estacionalidad

Se puede observar la estacionalidad de la serie temporal mediante un gráfico de `seasonplot` y un gráfico de `ACF` (autocorrelación). Estos gráficos permiten identificar patrones estacionales y la relación entre los valores de la serie en diferentes rezagos. Así, se puede ver que la serie tiene un patrón estacional anual, con picos en ciertos meses y una autocorrelación significativa en los rezagos correspondientes a la estacionalidad. La estacionalidad es anual (rezagos en múltiplos de 12 meses), los picos en la autocorrelación se corresponden con los meses de mayor actividad comercial, principalmente diciembre y algo a mitad de año.  
```{r retail_estacionalidad, fig.height=3, fig.align="center"}
ggseasonplot(myts, year.labels = TRUE, year.labels.left = TRUE) +
  ggtitle("Seasonal plot of retail sales: Australia") +
  ylab("Retail sales (millions)") + xlab("Month")

ggAcf(myts) +
  ggtitle("ACF of retail sales: Australia") +
  ylab("Autocorrelation") + xlab("Lag (months)")
```
  
```{r}
ggsubseriesplot(myts) +
  ggtitle("Subseries plot of retail sales: Australia") +
  ylab("Retail sales (millions)") + xlab("Month")
```  

```{r retail_lag}
gglagplot(myts, lags = 9) +
  xlab("Lags ")
```


### Times series: bicoal, chicken, dole, usdeaths, lynx, goog, writing, fancy, a10, h02.

#### BICOAL 
Annual bituminous coal production in the USA: 1920–1968.

```{r bicoal, fig.height=3, fig.align="center"}
autoplot(bicoal) +
  geom_point() +
  xlab("Años") + ylab("Carbón Bituminoso (kT)")
```  


#### LYNX 
Annual numbers of lynx trappings for 1821–1934 in Canada. Taken from Brockwell & Davis (1991), this appears to be the series considered by Campbell & Walker (1977).
```{r lynx, fig.align="center"}
p1 <- autoplot(lynx) +
  xlab("Años") + ylab("Número de linces capturados") +
  geom_point()

p2 <-  ggAcf(lynx)

# p3 <-  gglagplot(lynx) + theme(legend.position = "none")

ggarrange(p1, p2, ncol = 1)
```

### Exploracion de patrones estaciones en `writing, fancy, a10, h02`.

#### TS `writing`
Industry sales for printing and writing paper (in thousands of French francs): Jan 1963 – Dec 1972.
```{r writing, fig.height=3, fig.align="center"}
autoplot(writing) +
  ggtitle("Ventas de papel para impresión y escritura: Fancia") +
  ylab("Ventas (miles de francos franceses)") + xlab("Año") +
  geom_point()

ggseasonplot(writing)

ggAcf(writing)
```

La frecuencia de la serie es `r frequency(writing)` (12 indica mensual). Se observa una tendencia creciente y estacionalidad anual. La serie muestra disminuciones en las ventas en el mes de agosto, lo que se puede relacionar con las vacaciones de verano en francia.

#### TS `fancy`

Ventas mensuales de souvenires en una tienda de regalos en Australia
```{r fancy, fig.height=3, fig.align="center"}
autoplot(fancy) +
  ggtitle("Ventas de souvenires: Australia") +
  ylab("Ventas (miles de dolares)") + xlab("Año")

ggseasonplot(fancy) +
  ggtitle("Grafico de estacionalidad") +
  ylab("Ventas (miles de dolares)") + xlab("Mes")

ggAcf(fancy)
```

La serie `fancy` muestra una marcada tendencia creciente y estacionalidad anual. Se observa un incremento en las ventas desde octubre hasta diciembre (fiestas??).

#### TS `a10`
Gasto público mensual (en millones de dólares) en el marco del Plan de Prestaciones Farmacéuticas para productos con el código ATC A10, según los registros de la Comisión Australiana de Seguros de Salud. Julio de 1991 - junio de 2008.

```{r a10, fig.height=3, fig.align="center"}
autoplot(a10) +
  ggtitle("Gasto público 'mensual' en productos farmacéuticos (ATC A10): Australia") + #nolint
  ylab("Gasto (millones de dolares)") + xlab("Año")

ggseasonplot(a10) +
  ggtitle("Gráfico de estacionalidad (ATC A10)") +
  ylab("Gasto (millones de dolares)") + xlab("Mes")

ggAcf(a10) +
  ggtitle("ACF del gasto público (ATC A10): Australia") +
  ylab("Autocorrelación") + xlab("Rezago (meses)")
```

La serie `a10` muestra una tendencia creciente y estacionalidad anual. El gasto se incrementa en enero y la correlación es positiva en los rezagos de 12 meses, lo que indica que el gasto del mismo mes en años consecutivos está correlacionado.

#### TS `h02` 

Gasto público mensual (millones de dolares) en el marco del Plan de Prestaciones Farmacéuticas para productos con el código ATC H02 conforme a los registros de la Comisión Australiana de Seguros de Salud. Julio de 1991 - junio de 2008.
```{r h02, fig.height=3, fig.align="center"}
autoplot(h02) +
  ggtitle("Gasto público mensual en ATC H02: Australia") +
  ylab("Millones de dolares") + xlab("Año")

ggseasonplot(h02) +
  ggtitle("Grafico de estacionalidad (TS H02)") +
  ylab("Millones de dolares") + xlab("mes")

ggAcf(h02) +
  ggtitle("ACF del gasto público en H02") +
  ylab("Autocorrelación") + xlab("Rezago (mes)")
```

Este caso es equivalente a `TS A10`, el gráfico de estacionalidad muestra que el pico ocurre en diciembre y enero.

### Estacionalidad, ciclos y tendencia en `hsales, usdeaths, bricksq, sunspotarea, gasoline.`

#### TS `hsales`

Ventas mensuales de casas unifamiliares en USA desde 1973.
```{r hsales, fig.height=3, fig.align="center"}
autoplot(hsales)
ggseasonplot(hsales)
ggsubseriesplot(hsales)
gglagplot(hsales)
ggAcf(hsales)
```

- Tendencia: no observable  
- Estacionalidad:  
Anual marcada y distintiva, caracterizada por un patrón claro de ventas más bajas al inicio y al final del año, alcanzando su punto máximo en los meses de primavera (marzo - abril). Este patrón anual se observa consistentemente a lo largo de los múltiples años de datos. La clara estacionalidad anual significa que los modelos de pronóstico simples serían muy imprecisos. Se requieren modelos avanzados de series temporales (como ARIMA con componentes estacionales o Prophet) para capturar este patrón.  

- Ciclos:  
La serie exhibe períodos de varios años de crecimiento seguidos de períodos de declive. Estos ciclos parecen tener una duración aproximada de 3 a 5 años entre picos o valles.  

#### TS `gasoline`  

Datos semanales desde el 2 de febrero de 1991 hasta 20 enero de 2017

```{r gaso, fig.align="center", fig.height=3}
autoplot(gasoline)
ggseasonplot(gasoline)
ggAcf(gasoline, lag = 52)
ggPacf(gasoline)
gglagplot(gasoline)
```

- Tendencia: creciente 

- Estacionalidad: no se observa

- Ciclos:  
Se observan ciclos multianuales con duración de entre 10 a 15 años, de 1991 a 2005 se aprecia una clara tendencia creciente, de 2005 a +/-2013 cambia a decreciente para volver a crecer hasta el final de la serie.  
La serie `gasoline` presenta una pronunciada oscilación intranual sin un patrón claro que determine una significativa estacionalidad, la tendencia a largo plazo es creciente con ciclos distinguibles de duración variable, de 5 a 15 años.

### Data Set `arrivals`

Incluye datos trimestrales de llegadas internaciones (en miles) a Australia desde Japon, NZ, UK y US desd 1981Q1 - 2012Q3

    Use autoplot(), ggseasonplot() and ggsubseriesplot() to compare the differences between the arrivals from these four countries.
    Can you identify any unusual observations?

```{r arrivals}
arrivals %>% glimpse
autoplot(arrivals[, ], facet = TRUE) +
  geom_smooth()
ggseasonplot(arrivals[, 1])
ggseasonplot(arrivals[, 2])
ggseasonplot(arrivals[, 3])
ggseasonplot(arrivals[, 4])
ggsubseriesplot(arrivals[, 2])
```

1.  Japan Origin:  
La serie es cíclica con una tendencia creciene hasta aproximadamente 1998, año a partir del cual comienza una clara tendencia decreciente. En tanto, es posible apreciar una estacionalidad suave dada una disminución de los arribos en el segundo trimestre.

2. Nueva Zelanda:  
En este caso la tendencia es creciente a lo largo de toda la serie y la estacionalidad se caracteriza por incrementos en los arribos en el segundo y tercer trimestre con mínimos en el primer trimestre.  

3. Reino Unido (UK)  
La serie de arribos desde UK presenta una clara tendencia creciente. Dado que apartir desde 2010 la serie parece oscilar alrededor de una media general, se puede postular que esta serie es ciclica con ciclos de aproximadamente 10 años. En cuanto a la estacionalidad la misma es màs pronunciada que en las anteriores con màximos en Q1 y Q4.

4. US
Equivalente a UK, tendencia creciente con ciclos de 10 años (el último ciclo la serie deja de mostrar una tendencia clara oscilando alrededor de una media general). La estacionalidad es más suave pero con el mismo patrón que en UK.

### Plot TS vs ACF


```{r ts_acf, fig.height=3, fig.align="center"}
# Para cow temp considero que es la B
ggarrange(autoplot(cowtemp), ggAcf(cowtemp), ncol = 1)

## corresponde el grafico C
ggarrange(mink %>% autoplot(), mink %>% ggAcf(), ncol = 1)

## corresponde la A
ggarrange(USAccDeaths %>% autoplot(), USAccDeaths %>% ggAcf(), ncol = 1)

## corresponde la D
ggarrange(AirPassengers %>% autoplot, AirPassengers %>% ggAcf(), ncol = 1)
```
